臺灣基隆地方法院民事判決　　　　　　　 96年度訴字第277號
原　　　告　戊○○
　　　　　　　　　　　　樓
被　　　告　三信商業銀行股份有限公司
法定代理人　己○○
訴訟代理人　甲○○
被　　　告　華僑商業銀行股份有限公司
法定代理人　張崇娥
訴訟代理人　庚○○
被　　　告　華南商業銀行股份有限公司
法定代理人　丙○○
訴訟代理人　乙○○
上當事人間第三人異議之訴事件，本院於民國96年7月18日言詞
辯論終結，判決如下：
    主      文
原告之訴駁回。
訴訟費用新臺幣壹萬零貳佰肆拾元由原告負擔。
    事實及理由
一、原告主張：附表所示不動產 (下稱系爭不動產），原為原告
    所有，原告與訴外人丁○於民國95年1月14日就系爭不動產
    訂立買賣契約，訴外人丁○除給付定金新台幣 (下同)10 萬
    元外，雙方約定原告先將系爭不動產所有權登記予訴外人丁
    ○並將建物交付，餘款190萬元最遲應於95年5月31日前給付
    ，屆期如未給付，系爭買賣契約即自動解除。雖原告已依約
    交付系爭建物並將系爭不動產所有權移轉登記予訴外人丁○
    ，然訴外人丁○嗣後竟避不見面，未向銀行辦理貸款，而係
    向訴外人徐盡梅借貸，並設定最高限額抵押權，亦未依約交
    付餘款190萬元，系爭買賣契約之解除條件即已成就，且訴
    外人丁○自始即無履行系爭不動產買賣契約義務之意思，卻
    百般設局以取信原告，使原告陷於錯誤而將系爭不動產所有
    權移轉登記為訴外人丁○名義，原告於發現受詐欺後，已向
    臺灣臺北地方法院檢察署對訴外人丁○提起詐欺之刑事告訴
    ，並以遭詐欺為由向臺灣臺北地方法院以公示送達之方式為
    撤銷系爭不動產買賣契約之意思表示之通知，是原告與訴外
    人丁○間就系爭不動產之買賣契約已歸於無效。詎訴外人丁
    ○因積欠被告銀行龐大債務，遭被告銀行就系爭不動產聲請
    假扣押，其中被告三信商業銀行股份有限公司甚且已就系爭
    不動產聲請為終局之強制執行，然已如前述，系爭不動產之
    所有權移轉登記既有得撤銷及當然解除之原因，自不影響原
    告仍為系爭不動產所有權人之地位，原告具有排除強制執行
    之權利，爰依強制執行法第15條之規定提起本件第三人異議
    之訴。並聲明求為判決：鈞院96年度執字2361號強制執行事
    件，就系爭不動產所為之強制執行程序應予撤銷。
二、被告均求為判決：原告之訴駁回，其答辯意旨略以：原告與
    訴外人丁○間就系爭不動產之買賣契約縱有解除或得撤銷之
    原因，然系爭不動產之所有權既已依約移轉登記為訴外人丁
    ○名下，原告解除或撤撤系爭不動產買賣契約後非當然即取
    得系爭不動產所有權，且系爭不動產之所有權於移轉登記訴
    外人丁○名下後，又已遭被告聲請查封，顯已不能返還，是
    依民法第259條第6款規定，原告得向訴外人丁○請求返還系
    爭不動產之債權應已轉為請求返還系爭不動產價額之債權，
    原告自難以對訴外人丁○具有請求返還系爭不動產或請求返
    還系爭不動產價額之債權而提起本件第三人異議之訴；原告
    雖又依據民法第92條及第179條規定而對訴外人丁○有所主
    張，然原告對訴外人丁○之主張均屬債權，被告對訴外人丁
    ○亦有債權，原告之債權對被告而言並無優先之理，原告無
    權提起強制執行法第15條之第三人異議之訴等語，資為抗辯
    。
三、兩造不爭執事項：
(一)系爭不動產原為原告所有，原告與訴外人丁○於95年1月14
    日就系爭不動產訂立買賣契約，原告依約先將系爭不動產所
    有權登記予被告，詎訴外人丁○未依約交付餘款190萬元，
    原告依系爭不動產買賣契約第10條之約定，自得依約解除系
    爭不動產買賣契約，並已以台灣台北地方法院96年度訴字第
    1300號 (嗣移送本院以96年度訴字第210號審理)起訴狀繕本
    之送達為解除契約之意思表示之通知，且已以公示送達之方
    式送達訴外人丁○，系爭不動產買賣契約既已解除，訴外人
    丁○依民法第259條規定自應負回復原狀之義務，嗣該案經
    本院以96年度訴字第210號民事判決諭知訴外人丁○應將系
    爭不動產所有權移轉登記予原告 (該案尚未確定)，有系爭
    不動產登記第一類謄本、系爭不動產買賣契約書為據，並經
    本院調借本院96年度訴字第210號返還不動產等民事事件卷
    宗核閱屬實。
(二)訴外人丁○因積欠被告銀行龐大債務，遭被告銀行就系爭不
    動產聲請假扣押，其中被告三信商業銀行股份有限公司甚且
    已就系爭不動產聲請為終局之強制執行，有本院民事執行處
    96年3月30日基院生96執勤字第2361號函，並經本院調借該
    案強制執行事件卷宗核閱屬實。
四、得心證之理由：
    兩造對原告主張之事實並無爭執，是本件之爭點純為法律上
    之爭點，即被告與訴外人丁○間就系爭不動產之買賣契約，
    已據原告以訴外人丁○有債務不履行之解除契約原因而主張
    解除系爭不動產買賣契約，且解除系爭不動產買賣契約之意
    思表示之通知已經公示送達之方式送達訴外人丁○，則原告
    是否得以其原係系爭不動產所有權人的地位，依強制執行法
    第15條之規定提起本件之訴訟？查：
(一)按強制執行法第15條所謂就執行標的物有足以排除強制執行
    之權利者，係指對於執行標的物有所有權、典權、留置權、
    質權存在情形之一者而言，而不動產物權，依法律行為而取
    得、設定、喪失及變更者，非經登記，不生效力，民法第75
    8條亦有明文。次按不動產所有權移轉登記行為係物權行為
    ，而具無因性，是若義務人有移轉不動產所有權登記之意思
    ，並已依民法第760條規定作成書面，縱該書面所載移轉不
    動產所有權登記之債之原因與其真意不符，除其物權行為意
    思表示有無效或得撤銷之原因而經撤銷者外，尚不生所有權
    移轉登記應否塗銷之問題。又買賣契約與移轉所有權之契約
    不同，買賣契約不過一種以移轉物權為目的之債權契約，難
    謂即為移轉物權之物權契約；債權契約而成立物權移轉契約
    後，如有解除契約之原因，固得將該債權契約解除，惟債權
    契約解除時，因物權行為具有獨立性及無因性，物權契約並
    不因而失其效力。是物權行為具有獨立性及無因性，不因其
    原因之債權行為，有解除之原因而受影響，故本件原告解除
    系爭不動產買賣契約 (債權契約) ，其移轉系爭不動產所有
    權之物權行為並不因之受影響，原告只能依民法第259條之
    規定請求訴外人丁○回復原狀，而該回復原狀請求權僅屬債
    權之請求權，而非物上請求權，已難以對抗對訴外人丁○同
    屬債權人之被告，且系爭不動產已經被告聲請查封而無法塗
    銷所有權移轉之登記，系爭不動產既仍登記在訴外人丁○名
    下，原告自不得以系爭不動產所有權人之身分提起本件第三
    人異議之訴。
(二)原告雖又主張原告同時亦以遭訴外人丁○詐欺為由而依民法
    第92條之規定撤銷系爭不動產買賣契約，依民法第179條之
    規定，訴外人亦有返還系爭不動產之義務，為此提起第三人
    異議之訴。然本院調閱96年度訴字第210號返還不動產等民
    事事件卷宗，原告在該案內僅主張以訴外人丁○債務不履行
    為由而解除系爭不動產買賣契約，而未曾提及訴外人丁○有
    任何詐欺之情事，遑論以詐欺為由而主張解除系爭不動產買
    賣契約，是原告此部分之主張已難採信；退而言之，縱認原
    告此部分之主張為真實，然揆諸上開說明，物權行為具獨立
    性與無因性，債權行為與物權行為乃屬二個各別獨立之法律
    行為，原告於發現受訴外人丁○詐欺後，既僅撤銷其與訴外
    人丁○間所為系爭不動產買賣契約之意思表示（債權行為）
    ，並未撤銷移轉系爭不動產所有權之物權契約，則移轉系爭
    不動產所有權之物權契約仍屬有效存在，原告對訴外人丁○
    僅取得不當得利之返還利益請求權，而非民法第767條之物
    上請求權，系爭不動產之所有權人應仍係訴外人丁○，而非
    原告至明。基此，原告於系爭強制執行事件中，並無足以排
    除系爭不動產強制執行之權利，原告主張其為系爭不動產之
    所有權人，依強制執行法第15條之規定提起本件訴訟，自無
    理由。
五、綜上所述，原告主張其為系爭不動產之所有權人，依強制執
    行法第15條規定，對被告提起第三人異議之訴，請求判決如
    訴之聲明所示，核屬無據，應予駁回。
據上論結，本件原告之訴為無理由，依民事訴訟法第78條、第87
條第1項，判決如主文。
中　　華　　民　　國　　96　　年　　8 　　月　　3 　　日
                  民事庭法  官  徐世禎
以上正本係照原本作成。
對於本件判決如有不服，應於收受送達後20日內向本院提出上訴
書狀，敘述上訴之理由，上訴於臺灣高等法院，並按他造當事人
之人數附具繕本。
中　　華　　民　　國　　96　　年　　8 　　月　　3 　　日
                        書記官  賴敏慧
